【裁判字號】    91,重訴,751
【裁判日期】    920731
【裁判案由】    確認買賣關係不存在
【裁判全文】
臺灣板橋地方法院民事判決  九十一年度重訴字第七五一號
    原      告  燁成鋼業股份有限公司
    法定代理人  丙○○
    訴訟代理人  巫宗翰律師
    複  代理人  丁○○        .
    被      告  宏固營造工程有限公司  設台北縣中和市○○街八九巷四弄十六號
    法定代理人  甲○○        .
    被      告  鴻基工程股份有限公司  設台北縣板橋市○○路○段一一一號八樓
    法定代理人  乙○○        .
    共      同
    訴訟代理人  楊貴森律師
右當事人間請求確認買賣關係不存在事件，本院判決如左：
    主    文
原告之訴駁回。
訴訟費用由原告負擔。
    事    實
甲、原告方面：
  一、訴之聲明：求為判決確認原告分別與被告宏固營造工程有限公司（下稱宏固公
      司）、被告鴻基工程股份有限公司（下稱鴻基公司）間之買賣法律關係不存在
      。
  二、陳述：
  （一）緣民國九十年四月初，原告公司代表人丙○○與被告宏固公司代表人甲○○
        簽訂鋼筋材料採購合約書，總價新台幣（以下同）一千零六十四萬二千四百
        八十五元，約定交付鋼筋一百二十八萬三千公斤。該合約未定履行契約期限
        ，而被告宏固公司先後於九十年四月二十七日、五月三日及五月十一日，購
        進鋼筋二萬四千二百六十公斤、三萬三千一百六十公斤及四萬七千零二十公
        斤（總計十萬四千四百四十公斤）後，其工地停頓，無法繼續施工，尚餘鋼
        筋一百一十七萬八千五百六十公斤未能依約進購。經原告於九十一年五月二
        十九日、九月三日分別以存證信函及律師函對之為限期履約催告，被告宏固
        公司逾原告所定二十日期限仍未履行，則兩造間間買賣契約應於期限屆滿後
        之九十一年九月二十三日終止（原告起訴狀雖記載為解除，然嗣已更正陳明
        係主張契約終止─見本院九十一年十二月十二日言詞辯論筆錄第三頁第十二
        行及九十二年七月十七日言詞辯論筆錄第二頁第三行）；原告且依約將定金
        （實指保證金）九十七萬五千六百五十四元，為被告宏固公司提存於鈞院提
        存所。
  （二）另於同年四月初，原告公司代表人丙○○與被告鴻基公司代表人乙○○簽訂
        鋼筋材料採購合約書，總價四百二十七萬零五百一十五元，約定交付鋼筋五
        十一萬五千公斤。該合約亦未定履行契約期限，被告鴻基公司先後於九十年
        四月二十八日、五月二十二日、六月十八日、七月六日及十一月六日，購進
        鋼筋三萬五千八百五十公斤、七萬二千二百二十公斤、四萬四千七百五十公
        斤、三萬四千二百九十公斤及二萬一千三百公斤（總計二十萬八千四百一十
        公斤）後，其工地已於九十一年六月九日完工。其後因鋼筋價格上揚，原告
        乃於九十一年六月十六日以存證信函告知被告鴻基公司略以「上開鋼筋採購
        合約，依慣例（指採購契約通常一年一定，且完工終止）應於九十一年五月
        底失效（指契約終止）。如鴻基公司尚須進購，應以鋼筋現價一次預先給付
        全部價款後，始得交貨」、「定金（指保證金）請於七日內領回」等；即尚
        餘鋼筋約三十萬公斤，應改以現價購進。被告則仍以九十一年七月二十六日
        函請原告略以「請原告依合約於九十一年八月五日出貨鋼筋建材」；及同年
        九月十八日以存證信函載明：「鴻基公司另向他處以高價購進鋼筋，請原告
        賠償差價一百一十九萬餘元」，對買賣關係之存否顯有爭執。原告乃於九十
        一年九月十三日委請律師發函定十日期間，催告被告鴻基公司領回訂金，並
        終止兩造契約。
  （三）依民事訴訟法第二百四十七條規定「確認法律關係成立或不成立之訴，非原
        告有即受確認判決之法律上利益者，不得提起之」。查本件兩造間就上開買
        賣鋼筋合約，雖皆未為履行期限之約定，但按事理及當事人真意，斷無任該
        契約永續存在之理，自得依原告履行契約催告期間屆滿後，或預定工程完工
        後，因終止意思表示或法定終止條件成就，其契約效力皆不復存在。被告宏
        固公司及鴻基公司分別就原告與彼等間買賣關係存否有所爭執，並拒絕領回
        定金，原告自有對被告提起本件確認之訴之必要及法律上理由。
  （四）查原告與被告宏固公司簽訂之尊皇集合住宅新建工程鋼筋材料合約，及與被
        告鴻基公司簽訂之林口新市鎮第三期市地重劃區第八標工程鋼筋材料合約，
        此二份鋼筋材料供給契約，係限於特定工地使用，因均未於契約中明示契約
        期限，以致產生履約爭議，原告主張系爭二份鋼筋供給契約已合法終止買賣
        契約，茲將理由臚列如次：
    １、按系爭二份契約均未訂明契約期限，對原告之權益顯為不利益，是以原告於
        九十一年五月十五日發函予宏固公司限其五日內協商，否則視為解約之意思
        表示，而宏固公司於九十一年五月二十一日回函。又原告再於九十一年五月
        二十九日發函予宏固公司要求五日內訂明履約期限，否則視同終止契約，並
        提存定金於台灣板橋地方法院提存所，而被告宏固公司迨於九十一年六月六
        日始回函，並說明訂明履約期限與合約精神牴觸。
    ２、次按，無訂定履約期限之契約因對契約當事人至為不利益，實務上允許原告
        以意思表示催告被告以訂明履約期限，並得以該意思表示為終止契約。今原
        告發函予被告宏固公司，而被告均逾期回覆，準此，原告終止系爭契約已屬
        合法。
    ３、再按「民事，法律所未規定者，依習慣；無習慣者，依法理。」、「民事所
        適用之習慣，以不背於公共秩序或善良風俗者為限。」、「習慣法之成立，
        須以多年慣行之事實及普通一般人之確信心為其基礎。」，民法第一條、第
        二條、最高法院十七年度上字第六一三號判例著有明文；另「解釋意思表示
        ，應探求當事人之真意，不得拘泥於所用之辭句。」、「按國際貿易糾紛事
        項之裁判，如國際間有通行之規則或慣例者，自應優先適用該規則或慣例，
        以利國際間之貿易。」、「解釋當事人之契約，應以當事人立約當時之真意
        為準，而真意何在，又應以過去事實及其他一切證據資料為斷定之標準，不
        能拘泥文字致失真意。」，民法第九十八條、最高法院八十一年度台上字第
        二九二六號判決、三十九年度台上字第一○五三號判例可資參照。查系爭買
        賣契約並未約明履行期限，而依工程慣例工地工程均以一年為期限，原告並
        提出股票上市公司興豐鋼鐵公司與台灣士敏工程企業股份有限公司，以及山
        發營造股份有限公司之鋼筋材料供給合約亦均載明一年為期限，準此原告已
        負工程慣例之舉證責任。又依前揭民法法條、判例之見解，工程慣例自應優
        先適用系爭合約之適用，遑論是未訂履行期限之契約。
  （五）綜上所述，原告已舉證上市公司豐興鋼鐵公司與其客戶間之工程契約一年慣
        例之證明，及已以意思表示催告並合法終止系爭買賣契約，且向台灣板橋地
        方法院為清償提存，故原告主張確認買賣關係不存在為有理由。
  三、證據：提出宏固公司向燁成公司訂立鋼筋材料採購合約書、九十一年五月二十
            九日及九十一年九月三日原告所發存證信函及其律師函、九十一年度存
            字第二六○四號提存書、鴻基公司向燁成公司訂立鋼筋材料採購合約書
            、九十一年六月二十六日原告所發及九十一年九月十三日鴻基公司所發
            存證信函、竹科竹南基地標準廠房鋼筋材料預定買賣合約書台灣士敏工
            程企業股份有限公司訂貨合約、鋼筋材料簡約等件影本，以及鴻基公司
            工程期限告示表照片一張為證。
乙、被告部分：
  一、訴之聲明：求為判決駁回原告之訴。
  二、陳述：
  （一）原告提起本件確認之訴無受確認判決之法律上利益。
    １、按「確認之訴非原告有即受確認判決之法律上利益者，不得提起。所謂即受
        確認判決之法律上利益，係指法律關係之存否不明確，原告主觀上認其在法
        律上之地位有不安之狀態存在，且此種不安之狀態能以確認判決將之除去者
        而言，若縱經法院判決確認，亦不能除去其不安之狀態者，即難認有受確認
        判決之法律上利益。」最高法院五十二年台上字第一二四○號判例著有明文
        。
    ２、被告宏固公司、鴻基公司分別與原告於九十年四月間簽訂鋼筋材料採購合約
        書，宏固公司依契約向原告購買鋼筋一千二百八十三公噸，被告鴻基公司則
        購買五百一十三公噸，嗣並陸續進貨。兩造既有簽訂契約，且買賣契約業已
        履行部份，原告竟提起確認買賣關係不存在，其主張於法已有未合。
    ３、本件原告對被告鴻基公司提起確認兩造間買賣關係不存在，其所依據者，無
        非以買賣契約未定履行期限。而被告鴻基公司先後向原告公司購進鋼筋共二
        十萬八千四百一十公斤後，其工地已於九十一年六月九日完工，原告公司嗣
        後因鋼筋價格上揚，乃於九十一年六月十六日以存證信函告知被告鴻基公司
        ，稱該買賣合約應於九十一年五月底失效，因被告鴻基公司有爭執，故提起
        本件確認之訴。查依原告起訴書所載，認兩造買賣契約應於九十一年五月底
        失效，亦即契約終止云云，然按契約是否失效或終止，有其法定原因，尤其
        契約之終止，依民法第二百六十三條規定，須有法定終止權，且準用民法第
        二百五十八條之規定，法定終止權之行使亦須向他方當事人以意思表示為之
        。而觀本件原告對於被告鴻基公司並無任何買賣契約失效或法定終止之原因
        ，復未依法定終止權行使之意思表示，其據此以提起本件確認之訴，核亦無
        確認之法律上利益。
    ４、本件原告對被告宏固公司提起確認兩造間買賣關係不存在，其所依據者，無
        非以因兩造間所定之買賣契約未定履行期間，而履行部分後，原告認被告宏
        固公司工地停頓，無法續行施工，遂以存證信函及律師函對被告宏固公司為
        限期履約催告，因被告宏固公司逾二十日期限拒不履行，而認該買賣契約已
        於九十一年九月二十三日終止。故依原告主張，其所爭執者係認兩造之買賣
        契約業經終止，因被告宏固公司有爭執，爰提起本件訴訟。然查解除權之行
        使，應向他方當事人以意思表示為之，民法第二百五十八條定有明文。而本
        案原告固提出存證信函及律師函為證，該等信函僅係催告被告宏固公司履行
        期限而已，並無為合法之終止契約之意思表示，因之，其終止契約既不合法
        ，即無提起本件確認之訴之法律上利益。
  （二）被告宏固公司向原告購買鋼筋固為尊皇集合住宅建築之所需材料，但被告從
        事營造業工地並不僅一處，被告也預期尊皇集合住宅建築即將復工，以及台
        北縣新莊市丹鳳派出所、里活動中心開工，所以一再以存證信函向原告訂貨
        ，卻遭原告拒絕，被告不得不向第三人購買鋼筋，造成宏固公司價差損失，
        而且宏固公司對尊皇集合住宅建築也已經復工，原告所稱被告宏固公司已經
        停工且所訂購之鋼筋規格在工地上很少用，所以無法供應材料，與事實不符
        。蓋被告宏固公司所訂之鋼筋均依合約所定之規格，所定之鋼筋確為工地尊
        皇集合住宅建築工地所需，被告宏固公司與原告所簽訂之合約，係針對尊皇
        集合住宅建築所需材料而簽訂，只要依工程進度需要鋼筋材料，原告在被告
        宏固公司訂貨時即有供貨之義務，所以雙方沒有定履行期間，原告主張以被
        告宏固公司停工即認為無交貨義務，原告顯然違約。
  （三）又被告鴻基公司於九十一年六月及七月間一再以電話向原告訂貨，原告均拒
        絕出貨，被告於九十一年七月二十七日及九十一年九月十八日分別以存證信
        函催告原告依約交貨，否則應賠償被告鴻基公司之損害，原告仍拒絕出貨。
        原告所稱鴻基公司於九十一年六月九日完工，所以原告無需再供貨等語，然
        查九十一年六月九日係原預定完工日，但因部分工程有追加，實際完工日為
        九十一年九月二十六日，雙方既有簽訂買賣契約，就被告等應施工工程所需
        材料與原告簽訂契約，雙方未訂有履行期間，而且原告也曾依約將鋼筋交由
        被告等，買賣契約既然有履行一部份，何謂買賣關係不存在，本件係因市場
        鋼筋價格略為揚昇，原告遂片面毀約，其請求顯無理由。
  （四）原告提出之他公司簡約，因每個工程需求不同，不足證本件買賣亦有期限之
        約定。
 三、證據：提出宏固公司丹鳳派出所、里活動中心新建工程鋼筋訂購合約書、九十
           一年五月二十一日、九十一年六月六日、九十一年七月二十九日及九十
           一年十一月十一日宏固公司所發存證信函、九十一年七月二十六日及九
           十一年九月十八日鴻基公司所發存證信函等影本為證。
    理    由
甲、程序方面：
    按確認法律關係之訴，非原告有即受確認判決之法律上利益者，不得提起之，民
    事訴訟法第二百四十七條第一項前段定有明文；又所謂「即受確認判決之法律上
    利益」，係指因法律關係之存否不明確，致原告在私法上之地位有受侵害之危險
    ，而此項危險得以對於被告之確認判決除去之者而言，故確認法律關係之訴，苟
    具備前開要件，即得謂有即受確認判決之法律上利益，最高法院四十二年台上字
    第一○三一號著有判例可資參照。本件原告起訴主張其分別與被告鴻基、宏固公
    司間之鋼筋買賣契約，嗣經原告終止而消滅；惟被告宏固、鴻基否認兩造間之買
    賣契約已因原告終止而消滅，並分別向原告為履約之請求、或因原告不履行債務
    而請求損害賠償。兩造間之買賣關係雖成立，並已履行部分，惟兩造就該等買賣
    關係嗣後是否已經消滅，有所爭執，致原告在私法上之地位因該法律關係不明確
    ，而有受前述侵害之危險，得以本件確認判決除去之，是原告提起本件確認之訴
    ，於法核無不合，應予准許。至原告是否有契約終止權，則係為訴訟標的法律關
    係存否即原告之訴有無理由之問題，合先敘明。
乙、得心證之理由：
一、本件原告起訴主張：其於九十年四月初，分別與被告宏固、鴻基公司簽訂鋼筋材
    料採購合約書，總價各一千零六十四萬二千四百八十五元、四百二十七萬零五百
    一十五元，約定交付鋼筋一百二十八萬三千公斤、五十一萬五千公斤，均未定履
    行契約期限。其中被告宏固公司於購進鋼筋十萬四千四百四十公斤後，其工地停
    頓，無法繼續施工，尚餘鋼筋一百一十七萬八千五百六十公斤不能依約進購。經
    原告以九十一年五月二十九日、及九月三日存證信函及律師函對之為限期履約催
    告，被告宏固公司逾原告所定二十日期限拒不履行，該買賣契約業於九十一年九
    月二十三日終止。另被告鴻基公司購進鋼筋二十萬八千四百一十公斤後，亦因伊
    工地於九十一年六月九日完工，而經原告於九十一年九月十三日以律師函終止兩
    造買賣契約。因被告宏固公司於原告終止契約後，復又要求原告履約；被告鴻基
    公司於九十一年七月二十六日仍函請原告於九十一年八月五日出貨鋼筋建材為原
    告所拒，而就伊向他處以高於前開價格購進之鋼筋向原告請求價差賠償，為此爰
    提起本件訴訟，求為判決如訴之聲明所示。
二、被告則以：兩造間之買賣契約並未定履行期間。被告宏固公司與原告係針對尊皇
    集合住宅建築所需材料而簽訂系爭買賣契約。被告宏固公司依工程進度向原告訂
    購所需鋼筋時，原告依約即有供貨之義務，雙方因而未定履行期間。原告於被告
    宏固公司工地停頓期間，雖以存證信函及律師函對被告宏固公司為限期履約催告
    ，然未為合法之終止契約之意思表示；且被告宏固公司向原告購買鋼筋固為「尊
    皇集合住宅建築」之所需材料，但被告宏固公司從事營造業工地並不僅一處，被
    告也預期尊皇集合住宅建築即將復工，並於另承攬之台北縣新莊市丹鳳派出所、
    里活動中心開工時，一再以存證信函向原告訂貨，卻遭原告拒絕，目前「尊皇集
    合住宅建築」業經復工；原告以被告宏固公司停工即認為無交貨義務，顯然違背
    契約約定。另被告鴻基公司工地原雖預訂於九十一年六月九日完工，然嗣因部分
    工程有追加，實際完工日延至九十一年九月二十六日。詎被告鴻基公司於九十一
    年六、七月間頻以電話向原告訂貨，均遭原告拒絕；經被告鴻基公司於九十一年
    七月二十七日及九十一年九月十八日分別以存證信函催告原告依約交貨，否則應
    賠償被告鴻基公司之損害，原告仍拒絕出貨，查本件原告係因市場鋼筋價格略為
    揚昇而片面毀約，其請求顯無理由云云，資為抗辯。。
三、原告主張其於九十年四月初分別與被告宏固、鴻基公司公司簽訂鋼筋材料採購合
    約書，總價分別為一千零六十四萬二千四百八十五元、四百二十七萬零五百一十
    五元，約定各交付鋼筋為一百二十八萬三千公斤、五十一萬五千公斤。其中被告
    宏固公司在購入鋼筋十萬四千四百四十公斤後，經原告在九十一年五月二十九日
    、九十一年九月三日，陸續以存證信函及律師函對伊為限期履約之催告；原告另
    於被告鴻基公司依約購入鋼筋二十萬八千四百一十公斤後，於九十一年九月十三
    日即以被告鴻基公司工程業已完工為由，向被告鴻基公司發函終止兩造契約等事
    實，業據提出材料採購合約書影本、律師函影本各二紙、存證信函影本一紙為證
    ，被告雖不爭收受原告前開函件，惟否認原告業已合法終止兩造間之買賣契約。
    是本件爭點厥在兩造間之買賣契約是否已經原告合法終止，及原告是否有契約終
    止權。經查：
（一）原告與被告宏固、鴻基公司間就系爭鋼筋之買賣，並未於契約明定特定日期為
      履行期間，而將原告交貨之日期繫之於被告之通知，此觀卷附前開材料採購合
      約書第五條：「交貨日期：另行通知，甲方（指被告宏固公司）於七日前通知
      進貨並提供料單。定尺交貨：需前十日」、「交貨日期：另行通知，甲方（指
      鴻基公司）於七日前通知進貨並提供料單。訂尺料需十天交貨。」甚明，且為
      兩造所不爭。另原告主張系爭鋼筋材料買賣有一年期限之慣例，則為被告所否
      認；雖據原告提出其同業豐興鋼鐵股份有限公司分別於八十八年五月十四日、
      八十九年十月三十日依序與台灣士敏工程企業股份有限公司、山發營造股份有
      限公司所簽立之「訂貨合約」及「竹科竹南基地標準廠房鋼筋材料預定買賣合
      約書」，暨另不詳買賣雙方於八十九年五月一日所簽立之材料簡約為證；又觀
      諸該「訂貨合約」交貨期限欄、「買賣合約書」第十五條記載：「自中華民國
      八十八年五月起至八十九年五月」、「本合約之有效期間自簽訂之日起至九十
      年九月止，期滿另議。」；另該鋼筋材料簡約，於工程期限欄亦載明：「配合
      工地進度至九十年四月三十日」等內容，固均就鋼筋買賣契約之期限訂定為一
      年。惟該一年期限係因上開契約當事人於契約中明定終期，是以一年為期，尚
      不足為鋼鐵業界有以一年為買賣期限慣例之認定；參酌上述「竹科竹南基地標
      準廠房鋼筋材料預定買賣合約書」，與本件系爭契約，同有交貨地點之約定；
      工地名稱之記載；交貨期限約定出賣人應配合買受人之工作進度，供應買受人
      所訂購之材料等語（見該合約書第二條、第三條、第八條第一款），惟另為前
      述工程期限之約定，則本件系爭鋼筋買賣契約既未如該契約就終期為明白表示
      ，自難認本件買賣契約亦有一年期限之適用，是原告此部分主張，尚無可採。
（二）次按稱買賣者，謂當事人約定一方移轉財產權於他方，他方支付價金之契約。
      當事人就標的物及其價金互相同意時，買賣契約即為成立，民法第三百四十五
      條定有明文。本件兩造就系爭鋼筋材料之買賣，於契約成立時即就買受之數量
      及價金之金額達成合意，已如前述；參以原告與被告所簽訂之前開材料採購合
      約書，於合約第六條均記載：「甲方（指被告宏固、鴻基公司）在超出承購數
      量１０％之內，乙方（指原告）應無條件同意比照原價售於甲方，乙方不得提
      出任何補償。」，而無未達承購數量時，被告得減少價金之記載，顯見系爭買
      賣契約與一般為特定工程使用而進購鋼筋之鋼筋材料買賣，於契約中係以略數
      計算價金，並載明依實際之出貨數量按約定單價計算確實總價（見原告提出之
      台灣士敏工程企業股份有限公司訂貨合約、山發營造股份有限公司材料訂購合
      約）有所不同，是原告主張其與被告鴻基公司間之買賣契約應於被告鴻基公司
      完工時終止云云，亦無可採。
（三）按當事人主張有利於己之事實者，就其事實有舉證之責任，民事訴訟法第二百
      七十七條定有明文；次按契約之終止，或由契約當事人雙方合意終止，或由契
      約當事人之一方行使其終止權而終止；而終止權之發生或依法律規定，或由當
      事人雙方依合意使當事人之一方或雙方保留終止權。本件原告片面終止兩造買
      賣契約，其終止合法與否，應視其有無終止權而定。查原告並未舉證其有何法
      定及約定終止權事由，則其片面終止兩造買賣契約，自難認已生終止之效力。
      況觀諸原告分別於九十一年九月三日、九十一年九月十三日寄送被告宏固、鴻
      基公司之律師函內容記載：「：：本律師特定履行催告期間二十日，希宏固公
      司於收本函後二十日內依約付價向燁成公司（即原告）購鋼材，否則，逾期燁
      成公司將解除該契約，並將訂金依法提存於台灣板橋地方法院提存所：：」、
      「本律師特函請鴻基公司，若於十日內未提出異議，及向燁成公司（即原告）
      領回上開訂金，逾期燁成將終止該合約，並將訂金依法提存於台灣板橋地方法
      院提存所：：」（見卷附該等律師函影本），所謂「將解除該契約」、或「將
      終止該合約」等語，僅足認原告有意終止兩造契約，尚不足認原告已以該函向
      被告為終止或解除契約之意思表示；而由原告早於九十一年七月十六日即將被
      告宏固公司所交付之「訂金」提存於本院提存所（見卷附本院提存所九十一年
      度存字第２６０４號提存書影本），則原告將該「訂金」提存於提存所乙情，
      亦不足為其被告宏固公司間之買賣契約已經其終止之佐證。是原告並未合法終
      止兩造之買賣契約，堪以認定。
四、綜上所述，原告主張兩造買賣契約業經其合法終止，尚無可採。兩造間之買賣關
    係既未終止，其買賣關係自仍存續。從而，原告請求確認其分別與被告宏固公司
    、被告鴻基公司間之買賣法律關係不存在，為無理由，應予駁回。
五、至兩造其餘之攻擊及防禦方法，經核與本件判決結果不生影響，故不逐一論究說
    明，附敘明之。
六、結論：原告之訴為無理由，依民事訴訟法第七十八條，判決如主文。
中      華      民      國    九十二    年      七      月    三十一    日
                                臺灣板橋地方法院民事第二庭
~B法      官  林玫君
右為正本係照原本作成
如對本判決上訴，須於判決送達後廿日內向本院提出上訴狀
中      華      民      國    九十二    年      七      月    三十一    日
~B法院書記官  王政煌


司法院資訊處製作；財團法人民間司法改革基金會備份。
